最　高　行　政　法　院　判　決　　　　　　　　　九十三年度判字第一四五二號
　　上　訴　人　乙○○
　　訴訟代理人　羅　森
　　　　　　　　羅裕傑
　　被 上訴 人　財政部臺灣省中區國稅局
　　代　表　人　甲○○
右當事人間因贈與稅事件，上訴人對於中華民國九十三年六月二十三日臺中高等行政
法院九十二年度訴字第五九九號判決，提起上訴，本院判決如左：
　　主  文
上訴駁回。
上訴審訴訟費用由上訴人負擔。
　　理  由
一、本件被上訴人於辦理八十五年度綜合所得稅個案調查時，查得上訴人於民國八十
    二年七月二十二日匯款新臺幣（下同）一○、四二二、五○○元至其子賴浩鐘帳
    戶，認涉有贈與情事，而未依限申報贈與稅，乃核定上訴人本次贈與總額為一○
    、四二二、五○○元，加計同年度前次贈與二○、六○○、○○○元，核定本次
    應納贈與稅額四、二五七、六二五元，短漏報應納稅額三、九八○、五○○元，
    除補徵稅額外，並按核定短漏應納稅額處一倍之罰鍰。上訴人不服，申請復查結
    果，贈與總額減列六、九四八、三三三元，為三、四七四、一六七元；罰鍰減列
    二、七一二、五○○元，為一、二六八、○○○元。上訴人仍不服，循序提起行
    政訴訟。
二、上訴人在原審主張：依財政部八十四年六月二十日台財稅第八四一六三○九四七
    號函釋，認納稅義務人以現金轉存其親屬名下，必須查明確屬無償贈與，始可核
    課贈與稅。且稅務訴訟之舉證責任分配理論與一般行政訴訟相同，即認為在事實
    不明之情況下，其不利益應歸屬於由該事實導出有利之法律效果之訴訟當事人負
    擔，行政訴訟法第一百三十六條準用民事訴訟法第二百七十七條規定足參，行政
    法院七十五年判字第六八一號判決亦明示有關稅捐請求發生事實由稅捐稽徵機關
    負客觀舉證責任。被上訴人未舉證上訴人違法事實之存在，即予處罰，有違行政
    法院三十九年度判字第二號判例意旨。八十二年間，上訴人夫婦及賴浩鐘為辦理
    移民加拿大，乃依該國當局規定匯款一○、四二二、五○○元（合加幣五十萬元
    ）至蒙特婁銀行上訴人等三人共同帳戶，其中屬賴浩鐘部分即三、四七四、一六
    七元，係上訴人自八十年四月起至八十一年底止為賴浩鐘代收其出租自有房屋之
    租金匯出，該筆租金達四、一八五、○○○元，故系爭匯款並非贈與。上訴人之
    先位主張：上開三人戶頭之存款，任何一人均得隨時提用全部存款，顯非屬公同
    共有或分別共有，本案於查獲基準日（贈與稅核定通知書所載之八十七年二月二
    十日，而非被上訴人所指之八十五年十月十一日）前既無賴浩鐘提領紀錄，自不
    生贈與。備位主張：若被上訴人認有權得以推測為贈與而課稅，亦應先減除上訴
    人代收賴浩鐘房屋租金未還之負債經依民法第三百二十二條第一項第一款規定抵
    充部分，如有不足始發生贈與。計上訴人淨欠賴浩鐘五、六六九、○○○元，抵
    充後，已無餘額，被上訴人否准抵充，有違平等原則。為此訴請撤銷訴願決定及
    原處分（復查決定）。
三、被上訴人則以：被上訴人發現上訴人於八十二年七月二十二日匯款一○、四二二
    、五○○元至其子賴浩鐘加拿大多倫多自治領銀行後，旋於同年七月二十八日、
    八月十六日將該款項轉匯至上訴人夫婦及受贈人之蒙特婁銀行之三人聯名帳戶，
    依上訴人主張，係為辦理移民手續，因其主張與事實尚屬相符，且均係於被上訴
    人查獲（八十五年十月十一日）前之行為，系爭金額最後既係存放於上訴人等之
    三人聯名戶內，依原認定其屬三人共有之原則，屬於上訴人之三分之一部分認定
    為贈與之撤回，屬於上訴人配偶之三分之一部分，則認為屬上訴人對其配偶之贈
    與，不予計入贈與總額，是復查後贈與總額予以減列六、九四八、三三三元，並
    無不合等語，資為抗辯。
四、原審斟酌全辯論意旨及調查證據之結果，以：按「本法稱贈與，指財產所有人以
    自己之財產無償給予他人，經他人允受而生效力之行為。」「納稅義務人違反第
    二十三條或第二十四條之規定，未依限辦理遺產及贈與稅申報者，按核定應納稅
    額加處一倍至二倍之罰鍰。」分別為遺產及贈與稅法第四條第二項、第四十四條
    所明定。次按「納稅義務人以現金轉存其親屬名下，如經查明確屬無償贈與，應
    依遺產及贈與稅法第四條規定核課贈與稅。」復經財政部八十四年六月二十日台
    財稅第八四一六三○九四七號函釋有案。查我國稅捐爭訟制度採職權探知主義，
    與民事訴訟所採之辯論主義有別，關於舉證責任之分配，自不能完全以民事訴訟
    舉證責任分配之原則為據。有關稅捐之法律關係，係依據稅捐法律之規定，大量
    且反覆成立之關係，具有其特殊性。稅捐稽徵機關並未直接參與當事人間之私經
    濟活動，其能掌握之資料自不若當事人方便，是稅捐稽徵機關如已提出相當事證
    ，客觀上已足能證明當事人之經濟活動，即難謂未就稅捐權利發生要件盡其舉證
    責任。關於贈與稅之課徵，遺產及贈與稅法第四條第二項既規定，財產所有人以
    自己之財產無償給予他人，經他人允受之行為，即應課徵贈與稅；當事人將存款
    由自己之帳戶轉帳或匯至他人之帳戶時，該款即為各該帳戶所有人所佔有，參照
    改制前行政法院六十二年判字第一二七號判例意旨，其所有權已移轉予該存款名
    義人，應認該款業經其受領，稅捐機關自可作其將財產無償移轉予他人之認定。
    如該財產所有人主張其財產之移轉並非無償（如買賣或借貸、清償等法律關係）
    之事實者，自應負舉證責任。本件被上訴人就上訴人與其子間係爭資金移轉之情
    形，業據提出中國國際商業銀行臺中分行收入傳票、加拿大蒙特婁銀行函件等附
    原處分卷可按，依據前開說明，尚難謂被上訴人未就稅捐權利發生要件盡其舉證
    責任，上訴人主張其財產之移轉並非無償之事實者，自應負舉證責任。上訴人就
    系爭匯款原因，雖主張係償還其代賴浩鍾收取之租金，惟其所提示臺中市第六、
    第八信用合作社活期儲蓄存款存摺及代收票據送件簿，均無按代收款轉匯至受贈
    人帳號之資料供核，上訴人是項主張，應無足採。又動產所有權之歸屬，原以占
    有為要件，此項存款既係被繼承人之名義存入，其物權為存款人所有，在未提領
    以前，不能指為他人所有，否則權利義務之主體無從確定，物權陷於紊亂，改制
    前行政法院六十二年判字第一二七號著有判例。本件資金原為上訴人所有，其以
    本人、配偶及賴浩鐘名義存入銀行，物權自屬存款人所有，在未提領前，不能指
    為他人所有。而系爭款項亦須經上訴人及其配偶及賴浩鐘三人同意始能提領，是
    賴浩鐘對系爭款項自有三分之一所有權。因之，系爭款項存入時已難謂非贈與賴
    浩鐘三分之一所有權，自屬遺產及贈與稅法第四條第二項規定所稱之贈與。上訴
    人匯系爭款項入蒙特婁銀行上訴人與蔡麗慧、賴浩鐘開立之共同帳戶，有加拿大
    蒙特婁銀行函件足稽，既開設共同帳戶，依理自應由共同帳戶之存款人全體同意
    始能提領。上訴人於本院行準備程序時亦自稱「當時會以三人名義於加拿大金融
    機關開設聯名帳戶，係加拿大政府所要求，領款要以三人名義共同蓋章，方可領
    取，並不是其中一人蓋章即可領取」，是其狀稱「三人戶頭之銀行存款，三人任
    何一人均得隨時提用全部存款，而非每人各僅擁有三分之一之提領權，依法顯非
    公同共有」即無足採。被上訴人復查時改依系爭匯款之三分之一，認係上訴人贈
    與賴浩鐘之金額尚無不合。末查，稅捐負擔係屬公法上債權債務關係，於課稅要
    件具備時，國家即取得課稅權。於贈與稅之情形，於贈與雙方意思表示合致，贈
    與行為完成時，贈與人即負有贈與稅之稅捐債務，同時國家取得稅捐債權，國家
    課稅權之行使，並不受私人間債權債務關係所影響。系爭資金移轉，既經認定屬
    上訴人之贈與行為，自不容納稅義務人嗣後復以其與受贈人間另有債權債務關，
    主張應相互抵充後，國家始得就其差額行使課稅權。從而，本件上訴人以其於六
    十九年至八十五年間代賴浩鐘收取房租未還之民事法律關係，於本案中主張應與
    贈與額相抵充後，再予計算應納贈與稅額，及被上訴人未准上訴人抵充代收租金
    ，有違平等原則，其法律見解自有可議，洵非足採。另上訴人於言詞辯論時已自
    承系爭匯款迄未轉回，是其爭執本件之調查基準日已無實益。綜上，原處分（復
    查決定）核無不合。訴願決定予以維持，亦無違誤。上訴人聲明求為撤銷，為無
    理由等為其判斷之基礎，並說明其證據之取捨及未採兩造其餘主張、舉證之理由
    ，而判決駁回上訴人之訴。
五、原判決經核於法無違。原判決已論明上訴人前述違章事實認定之證據、理由，核
    無違反論理、經驗法則，亦與第一百三十六條準用民事訴訟法第二百七十七條及
    本院三十一年判字第五三號、三十六年判字第一六號等判例之舉證責任分配規定
    無所牴觸，亦無行政訴訟法第一百三十三條及本院三十九年判字第二號判例未依
    職權確實查明上訴人本件違章事實之情形。所引本院七十五年度判字第六八一號
    、九十二年度判字第一一三八號判決，未經採為判例，且與本件情形有間，難執
    為本件裁判之依據。本件贈與行為成立後，上訴人納稅義務即已成立，不容上訴
    人以對賴浩鐘之債務，於事後主張抵充，意圖免除納稅義務，此與平等原則無涉
    ，亦未違反憲法第十五條、第二十三條規定。原判決並非依據上訴人承諾書為裁
    判，是承諾書之出具有無瑕疵，無庸審究。又系爭帳款係上訴人夫婦與賴浩鐘在
    加拿大之聯名帳戶，是賴浩鐘是否在國外，有無自行提領該帳戶內之存款，與系
    爭款項是否上訴人所贈之認定無影響。原判決雖未逐一表明未採上開資料證據之
    理由，惟已敘明「兩造其餘之陳述及舉證，於本件之判斷不生影響，爰不一一論
    述」，難謂原判決有漏審酌重要證據，判決不備理由之違法。上訴人復執陳詞，
    並對原審取捨證據、認定事實職權之行使，指摘原判決不當，求予廢棄，為無理
    由，應予駁回。
六、依行政訴訟法第二百五十五條第一項、第九十八條第三項前段，判決如主文。
中　　華　　民　　國　　九十三　　　年　　　十一　　　月　　　十九　　　日
                    最 高 行 政 法 院  第 一 庭
                                審 判 長 法  官　　　蔡  進  田
                                         法  官　　　鄭  淑  貞
                                         法  官　　　黃  合  文
                                         法  官　　　劉  鑫  楨
                                         法  官　　　黃　璽　君
右  正  本  證  明  與  原  本  無  異
　　　　　　　　　　　　　　　　　　　　 法院書記官　邱  彰  德
中　　華　　民　　國　　九十三　　　年　　　十一　　　月　　　十九　　　日
